【裁判字號】    99,訴,560
【裁判日期】    990827
【裁判案由】    誣告
【裁判全文】
臺灣高雄地方法院刑事判決               99年度訴字第560號
公  訴  人  臺灣高雄地方法院檢察署檢察官
被      告  丙○○
上列被告因誣告等案件，經檢察官提起公訴（98年度偵字第1303
7 號），本院判決如下：
    主  文
丙○○犯誣告罪，處有期徒刑參月。
    事  實
一、丙○○為乙○○之債權人，明知其與乙○○間僅為單純之民
    事債權債務關係，竟為利用國家刑事訴訟程序脅迫乙○○清
    償債務，先要求乙○○簽署車牌號碼ZP-6837 號自用小客車
    之買賣契約，並基於意圖使乙○○受刑事處分及偽證之犯意
    ，於民國97年3 月10日向臺灣高雄地方法院檢察署（下稱高
    雄地檢署）誣指：乙○○以過戶為由，要其交付國民身分證
    （下稱身分證），後避不見面等語，以此不實之事項，對乙○○提出刑事告訴，而向高雄地檢署誣告乙○○侵占其身分
    證正本，並於98年2 月26日上午11時57分，於高雄地檢署檢
    察官偵查時，以證人身分，於案情有重要關係之事項，供前
    經檢察官諭知具結義務及偽證之處罰，並告以得拒絕證言，
    竟虛偽證述：「當天一併拿了我的身分證說要辦過戶、另我
    要告他侵占我的身分證、被告（即乙○○）確實有拿了我的
    身分證沒還我」云云，嗣經高雄地檢署檢察官查明丙○○曾
    於97年7 月4 日，持其身分證正本申辦遠傳電信股份有限公
    司（下稱遠傳公司）行動電話SIM 卡、3G行動上網卡，始悉
    上情。
二、案經臺灣高雄地方法院檢察署檢察官簽分偵辦起訴。
    理  由
壹、證據能力部分：
一、證人甲○○、乙○○於偵訊時之證述：
    按被告以外之人於偵查中向檢察官所為陳述，除顯有不可信
    之情況者外，得為證據，刑事訴訟法第159 條之1 第2 項定
    有明文。偵查中對被告以外之人所為之偵查筆錄，或被告以
    外之人向檢察官所提之書面陳述，性質上均屬傳聞證據。惟
    現階段刑事訴訟法規定檢察官代表國家偵查犯罪、實施公訴
    ，依法其有訊問被告、證人及鑑定人之權，證人、鑑定人且
    須具結，而實務運作時，檢察官偵查中向被告以外之人所取
    得之陳述，原則上均能遵守法律規定，不致違法取供，其可
    信度極高。職是，被告以外之人前於偵查中已具結而為證述
    ，除反對該項供述得具有證據能力之一方，已釋明「顯有不
    可信之情況」之理由外，不宜即遽指該證人於偵查中之陳述
    不具證據能力。證人甲○○、乙○○於偵查中之陳述部分，
    既經具結；且證人甲○○、乙○○經辯護人聲請到庭接受詰
    問，已賦予被告反對詰問之機會，是依前開說明，並參以證
    人甲○○、乙○○於偵查中之陳述，並無證據證明顯有不可
    信之情形，應有證據能力。
二、本判決所引用之其餘證據資料（詳後引證據），其中傳聞證
    據部分，縱無刑事訴訟法第159 條之1 至第159 條之4 或其
    他規定之傳聞證據例外情形，亦因被告及檢察官或同意可作
    為證據使用，或未聲明異議，依刑事訴訟法第159 條之5 第
    1 項、第2 項之規定，本院審酌各該傳聞證據並非違法取得
    ，與待證事項具關聯性，證明力亦非明顯過低等情，認以之
    作為證據係屬適當，具有證據能力。
貳、實體部分：
一、訊據被告丙○○固坦承於97年3 月10日曾向高雄地檢署提出
    乙○○侵占其身分證之告訴，並於98年2 月26日上午11時57
    分以證人之身份作證之情，惟矢口否認有何誣告及偽證犯行
    ，辯稱：其所述均實在，乙○○確實取走其身分證而未歸還
    云云。經查：
（一）被告於97年3 月10日以乙○○假借辦理汽車過戶為由，要
      其交付身分證，後避不見面等語，向高雄地檢署對乙○○
      提出刑事告訴，指述乙○○侵占其身分證，並於98年2 月
      26日上午11時57分，於高雄地檢署檢察官偵查時，以證人
      身份具結後證述：「當天一併拿了我的身分證說要辦過戶
      、另我要告他侵占我的身分證、被告（即乙○○）確實有
      拿了我的身分證沒還我」等語乙情，有刑事告訴狀、98
      年2 月26日訊問筆錄、證人結文在卷可稽（偵卷一第1 頁
      至第3 頁；偵卷二第25頁至第26頁、第28頁），且為被告
      所不爭執（本院卷一第16頁、第17頁不爭執事項），故此
      部分事實堪以認定。
（二）關於乙○○是否拿取被告之身分證：
      被告雖以前開情詞置辯，惟被告曾於97年7 月4 日持身分
      證正本至承宏數位公司申辦遠傳公司之SIM 卡乙情，業據
      證人甲○○於偵訊及本院審理時證稱：辦理門號需持身分
      證正本及第二證件正本，其每次受理時均會依規定檢查確
      認是正本才會影印身分證貼在申請書等語（偵卷三第173
      頁至第174 頁；本院卷二第30頁至第33頁），復有遠傳公
      司行動電話/ 第三代行動電話服務申請書在卷可參（偵卷
      三第133 頁），且經本院函詢遠傳公司辦理被告所申請之
      SIM 卡可否不需身分證正本，而僅以身分證影本辦理乙事
      ，遠傳公司回函結果為：「經其確認用戶至本公司直營門
      市及經銷商申辦門號時，本公司授權予門市及經銷商之承
      辦人員需檢核客戶資料（身分證正本及第二有效證件正本
      ）無誤方可辦理；另用戶之身分證正本及第二有效證件正
      本於影印後附於申請書」，有該公司99年6 月12日之函附
      卷足憑，可知申辦SIM 卡之申請人需攜帶身分證正本及第
      二有效證件正本以確認身分，始可辦理，而證人甲○○亦
      證稱其完全遵守遠傳公司之規定，足認被告確實於97年7
      月4 日持身分證正本申辦前開門號，故被告之身分證係在
      被告之管領中並未交付與乙○○。證人乙○○於偵訊之初
      均否認曾拿取被告之身分證，直至98年5 月19日偵訊時，
      始表示其之前所述並非實在，其曾拿取被告之身分證，並
      於98年11月底投入被告住處之鐵門內等語（偵卷第11頁、
      第34頁），經查證人乙○○遭被告告訴詐欺及侵占之案件
      業經高雄地檢署檢察官於98年3 月17日為不起訴處分，經
      核對證人乙○○翻異前詞之時間適於不起訴處分後2 月，
      可知證人乙○○係於其所涉之案件經檢察官不起訴後，為
      迴護被告始更易證詞，故證人乙○○改稱後之所述不足採
      信。另證人即被告之子蘇志明雖於偵訊時陳稱：97年11月
      底在其住家門口拾獲被告之身分證，並放在神桌抽屜內，
      其並無向被告表示有拾獲身分證等語（偵卷第5 頁至第6
      頁），然被告之身分證未曾遭乙○○取走等情，業陳述如
      前，則證人蘇志明自無可能在住處門口拾獲被告之身分證
      ，且按常理身分證係個人重要之身分證件，均會妥善保管
      ，若證人蘇志明於住處門口拾獲被告之身分證，理應覺得
      有異而詢問被告，然證人蘇志明卻未加確認，即隨手放置
      於神桌抽屜，顯與常情相違，故其所述並非屬實。
（二）關於被告是否有誣告及偽證之行為：
      按刑法第168 條規定證人依法作證時，必須對於案情有重
      要關係之事項，為虛偽之陳述，始負偽證罪之責，所謂於
      案情有重要關係之事項，係指該事項之有無，足以影響於
      裁判之結果者而言，蓋證人就此種事項為虛偽之陳述，則
      有使裁判陷於錯誤之危險，故以之為偽證罪，而科以刑罰
      ，苟其事項之有無，與裁判之結果無關，僅因其陳述之虛
      偽，而即對之科刑未免失之過酷，是以上開法條加此特別
      構成要件，以限定虛偽陳述之範圍，與其他立法例對於證
      人虛偽陳述之結果不設何等區別者，其立法精神自有不同
      ；又刑法上之偽證罪，不以結果之發生為要件，一有偽證
      行為，無論當事人是否因而受有利或不利之判決，均不影
      響其犯罪之成立，此有最高法院29年上字第2341號、71年
      臺上字第8127號判例參照。是所謂於案情有重要關係之事
      項，係指該事項之有無，足以影響於裁判之結果，有使裁
      判陷於錯誤之危險，即足當之，至判決結果是否確實受其
      影響，或另有其他原因使本罪罪名無法成立，則非重要。
      而該案係以被告就「乙○○是否取走其身分證」之證述，
      作為認定乙○○有無侵占犯行之判斷依據，自屬「於案情
      有重要關係之事項」，要無疑義。乙○○未曾拿取被告之
      身分證正本之情，業陳述如前，是被告明知其身分證在其
      管領中，而未遭乙○○取走，竟向高雄地檢署誣指乙○○
      侵占其身分證，提出告訴，其誣告犯行，至為明確。被告
      並於98年2 月26日上午11時57分，於高雄地檢署檢察官偵
      查時虛偽證述：「當天一併拿了我的身分證說要辦過戶、
      另我要告他侵占我的身分證、被告（即乙○○）確實有拿
      了我的身分證沒還我」等語，核與事實相違，係屬虛偽證
      詞，是被告前開所辯，洵無足採。綜上，本部分事證明確
      ，被告犯行已堪認定，應予依法論科。
二、核被告所為，係犯刑法第169 條第1 項誣告罪及同法第168
    條之偽證罪。被告係就乙○○侵佔其身分證一事，先向高雄
    地檢署提出告訴，並於偵訊時偽證，被告既已就乙○○侵占
    其身分證提出告訴，自無法期待其於偵訊時會為不同之陳述
    ，足認被告係基於同一目的，而就同一事項為誣告及偽證，
    所侵害為同一國家法益，應認為係屬一行為中之接續數個動
    作，被告以一行為犯上開2 罪名，為想像競合犯，而誣告罪
    係主動誣指他人犯罪，偽證罪則係經以證人身分傳訊後被動
    作證，是二者法定刑度雖相同，惟應以前者情節較重，即應
    從一情節較重之誣告罪處斷。爰審酌被告為追討乙○○之欠
    款竟杜撰情節謊稱乙○○侵占其身分證、並明知證人據實陳
    述義務及偽證罪之刑罰效果，仍於偵查中作證時，就案情有
    重要關係之事項，故為虛偽陳述，所為妨礙國家司法權之正
    確行使，浪費司法調查資源，且犯後仍飾詞卸責，不見悔意
    ，所為藐視司法等一切情狀，量處如主文所示之刑。
參、不另為無罪部分：
一、公訴意旨略以：被告基於偽證之犯意，於97年4 月8 日上午
    11時6 分，於高雄地檢署檢察官偵查時，以證人身分，於案
    情有重要關係之事項，供前經檢察官諭知具結義務及偽證之
    處罰，並告以得拒絕證言，竟虛偽證述：「他將我的身分證
    拿去說要辦過戶，但現在身分證仍未還我」云云，因認被告
    涉犯刑法第168 條之偽證罪等語。
二、按犯罪事實應依證據認定，無證據不得認定犯罪事實；不能
    證明被告犯罪者，應諭知無罪之判決，刑事訴訟法第154 條
    第2 項、第301 條第1 項分別定有明文。又按命證人具結，
    依刑事訴訟法第187 條第1 項、第189 條第1 項、第2 項、
    第3 項之規定，應履行下列程序始為合法：證人具結前，應
    告以具結之義務及偽證之處罰。具結應於結文內記載當據實
    陳述，決無匿、飾、增、減等語。結文應命證人朗讀；證人
    不能朗讀者，應命書記官朗讀，於必要時並說明其意義。結
    文應命證人簽名、蓋章或按指印。若未履行此等程序而命具
    結，縱其陳述虛偽，不能依刑法第168 條偽證罪論科（司法
    院院字第1749號解釋參照）。
三、訊據被告矢口否認有何誣告及偽證犯行，辯稱：其所述均實
    在，乙○○確實取走其身分證而未歸還云云。經查：
    乙○○未取走被告之身分證業如前述，然觀之被告97年4 月
    8 日上午11時6 分之偵訊筆錄，檢察官係以告訴人之身分傳
    喚被告，並告以告訴狀之要旨詢問被告事實是否如此，及有
    何補充，被告始回稱：「他將我的身分證拿去說要辦過戶，
    但現在身分證仍未還我」，足見，檢察官於該日以告訴人身
    分開始訊問被告前，並未告知被告關於刑事訴訟法第187 條
    第1 項規定具結之義務及偽證之處罰，顯與刑事訴訟法第18
    7 條之規定有違。揆諸上開說明，是被告雖於該次檢察官訊
    問時，曾為上開虛偽不實之陳述，惟參照上開法條規定及司
    法院解釋意旨，前案檢察官未告知其關於刑事訴訟法第187
    條第1 項規定具結之義務及偽證之處罰，即逕命被告簽署證
    人結文，此作證、具結程序即有瑕疵，不生合法具結之效力
    ，被告於上揭不合法具結後雖有不實證述，亦不能逕以偽證
    罪相繩。此外，本院復查無其他積極證據足認被告有公訴人
    所指之上述犯行，揆之首開說明，本應為無罪之諭知，然公
    訴人認被告此部所為，與其前經本院論罪科刑之偽證罪間為
    單一行為之關係，爰不另為無罪之諭知。
據上論斷，應依刑事訴訟法第299 條第1 項前段，刑法第168 條
、第169 條第1 項、第55條前段，判決如主文。
本案經檢察官顏漢文到庭執行職務。
中    華    民    國    99    年    8     月    27    日
                  刑事第九庭    審判長法  官  鄭詠仁
                                      法  官  謝枚霏
                                      法  官  王碧瑩
以上正本係照原本作成。
如不服本判決應於收受判決後10日內向本院提出上訴書狀，並應
敘述具體理由。其未敘述上訴理由者，應於上訴期間屆滿後20日
內向本院補提理由書(均須按他造當事人之人數附繕本)「切勿逕
送上級法院」。
中    華    民    國    99    年    8     月    27    日
                                      書記官  吳智媚
附錄本判決論罪之法條：
所犯法條
中華民國刑法第168 條
於執行審判職務之公署審判時或於檢察官偵查時，證人、鑑定人
、通譯於案情有重要關係之事項，供前或供後具結，而為虛偽陳
述者，處7 年以下有期徒刑。
中華民國刑法第169 條第1 項
意圖他人受刑事或懲戒處分，向該管公務員誣告者，處7 年以下
有期徒刑。

司法院資訊處製作；財團法人民間司法改革基金會備份。
